【裁判字號】    99,建上,33
【裁判日期】    990629
【裁判案由】    損害賠償
【裁判全文】
臺灣高等法院臺中分院民事判決          99年度建上字第33號
    上  訴  人  丙○○
                甲○○○○○○.
                乙○○
                丁○○
    上四人共同
    訴訟代理人  林瓊嘉  律師
    複  代理人  涂朝興  律師
                己○○
    被  上訴人  郁勝建設開發有限公司
    法定代理人  戊○○
    訴訟代理人  楊盤江  律師
上列當事人間請求損害賠償事件，上訴人對於民國99年2月9日臺
灣臺中地方法院98年度建字第82號第一審判決提起上訴，本院於
99年6月15日言詞辯論終結，判決如下：
    主      文
原判決關於命上訴人丁○○給付部分及該部分假執行之宣告暨訴
訟費用（除確定部分外）之裁判均廢棄。
上開廢棄部份，被上訴人在第一審之訴及假執行之聲請均駁回。
其餘上訴駁回。
第一、二審訴訟費用（除確定部分外）由上訴人丙○○、江和遇
、乙○○負擔四分之三，餘由被上訴人負擔。
    事實及理由
一、被上訴人起訴主張：1.坐落桃園縣中壢市○○段中壢老小段
    5-5、5-10 地號之系爭土地為上訴人丙○○、江和遇、乙○
    ○所共有，應有部分各三分之一，有土地登記謄本可稽，其
    上則有上訴人丁○○之房屋。兩造於民國（下同）96年5月6
    日經訴外人潘君行、賴志騏仲介（即契約見證人）簽訂合建
    契約書，並約定上訴人等提供上開土地予被上訴人興建地上
    七層、地下二層之住商綜合大樓，地上層房屋由被上訴人分
    得59%，上訴人分得41%，上訴人等應於被上訴人辦理基地合
    併完成前將房屋騰空交予被上訴人拆除，被上訴人應提供保
    證金500萬元，其中150萬元應於簽約時支付，如因可歸於上
    訴人之事由致不履行或不能履行契約之約定時，上訴人除加
    倍返還從被上訴人所收取之保證金及已代墊總金額外，並對
    被上訴人因履約所生之一切損失負責賠償。2.詎被上訴人已
    依約委託安國重機行辦理拆除上開土地上上訴人丁○○所有
    之房屋及施作灌漿等工程，且委任林文光建築師事務所繪製
    相關圖說及支付仲介費之後，上訴人等卻於96年9 月下旬要
    求提高分配比例至45%，為被上訴人所拒，即將面額310萬元
    之銀行本票交給上訴人等住所中壢里之里長官鍾小鳳，轉交
    被上訴人作為解除契約加倍返還保證金之用，因被上訴人尚
    得請求其他損失故未予收受，惟上訴人等已表明解約不再合
    建。嗣於97年3 月22日仲介潘君行、賴志騏召開會議，上訴
    人丁○○仍重申解除契約不再合建。此後上訴人等發現其解
    除契約已構成違約，應依上開合建契約書第8條第4項約定加
    倍返還保證金及負責賠償損失，乃委任林瓊嘉律師以97年 2
    月12日及4 月23日函聲稱仍願與被上訴人合建並推稱被上訴
    人遲延云云，已無履約之意，此觀林瓊嘉律師於97年4 月23
    日函檢附解約同意書要求被上訴人簽署，即甚瞭然。3.嗣被
    上訴人鑒於上訴人等無意履約，乃於97年9 月26日由律師代
    理與上訴人（由林瓊嘉律師代理）簽訂協議書終止契約，取
    回150萬元之保證金，並於協議書笫3條約定「雙方保留過去
    因合建所生必要費用或損失之請求權」。綜上，上訴人等既
    已違約，被上訴人自得依合建契約書第8條第4項、協議書第
    3 條約定，請求上訴人等加倍返還所收取之保證金及賠償損
    失。4.被上訴人得請求之項目及金額如下：(1)加倍返還所收
    取之保證金150 萬元。(2)支付林文光建築師事務所之酬金16
    萬元：被上訴人於與上訴人簽約後之96年9 月21日與林文光
    建築師事務所簽訂委任契約書，委任其規劃、設計及監造，
    並已支付設計費用32萬元，因被上訴人尚與另一戶地主（葉
    金輝等4 人）合建，上訴人等應負擔二分之一即16萬元。(3)
    被上訴人與仲介潘君行、賴志騏於96年2月8日簽訂土地仲介
    佣金契約書，報酬250 萬元，第一次款80萬元於簽訂合建契
    約時支付，被上訴人已支付每人40萬元，計80萬元，被上訴
    人請求上訴人等支付半數即40萬元。(4)以上合計請求2,060,
    000元。茲請求上訴人每人各支付515,000元（惟原審僅判決
    命上訴人丙○○、江和遇、乙○○、丁○○各應給付被上訴
    人468,333 元，及自九十八年十月十日起至清償日止，按年
    息百分之五計算之利息。而駁回被上訴人其餘之訴。被上訴
    人對於原審所受敗訴判決部分，則未據聲明不服）。
二、上訴人在原審則以：1.依兩造97年9 月26日終止合建協議書
    ，係停止96年5月6日合建契約書之進行合建，而非原合建契
    約解除或撤銷，故原合建契約仍舊存在，雙方之權利義務，
    亦即兩造得否為必要費用及損失之請求，應依96年5月6日合
    建契約，始符兩造停止合建契約之本意。2.依兩造97年9 月
    26 日終止合建協議書第3款「雙方保留過去因合建所生必要
    費用或損失之請求權」；而兩造96年5月6日合建契約書第 2
    條合作方式：「上訴人地主提供土地」、「被上訴人建商提
    供建築所需技術及資金」。此亦為合建契約之常態，則被上
    訴人為合建所支出之建築技術及資金，當然為被上訴人履行
    合建所必須支出，被上訴人要求上訴人分擔營建所支出之資
    金，明顯與96年5月6日合建契約書第2 條合作方式不符。3.
    再依兩造合建契約書第8條、第9條及終止合約協議書之規定
    ，必須有可歸責之事由，始有損害賠償可言，本案於97年 2
    月12日簽約後長達9 個月，因被上訴人無法與全部地主達成
    合併建案，故無法完成本建案所須規劃之「地上七層、地下
    二層之住商綜合大樓，經上訴人多次函催，仍無法達成協議
    之270坪住商綜合大樓，而僅得重新規劃設計100餘坪之建物
    ，被上訴人明顯應負遲延責任，此可參諸被上訴人98年6 月
    26日所附律師函，應足證明被上訴人應負遲延責任，兩造始
    達成終止合約之協議。則上訴人等無可歸責之事由，反係被
    上訴人遲延履行合建長達9 個月無法整合地主，上訴人丁○
    ○急於處理土地，才願意給付310 萬元給被上訴人，而被上
    訴人不接受，就不能說是上訴人等違約。4.被上訴人請求上
    訴人給付150 萬元之保證金加倍返還，並負擔設計費16萬元
    、土地仲介傭金40萬元，明顯無據等語，資為抗辯。
三、原審判命上訴人丙○○、江和遇、乙○○、丁○○各應給付
    被上訴人468,333 元，及自九十八年十月十日起至清償日止
    ，按年息百分之五計算之利息。上訴人就原審判命其給付部
    分聲明不服，提起上訴，求為判決：(一)原判決不利於上訴人
    部分廢棄。(二)上開廢棄部份，被上訴人在第一審之訴駁回。
    (三)第一、二審訴訟費用均由被上訴人負擔。(四)如受不利判決
    願供擔保，請准宣告免予假執行。其陳述除與原判決記載相
    同者予以引用之外，另補稱：
  (一)按「法院為判決時，應斟酌全辯論意旨及調查證據之結果，
    以判斷事實之真偽，不得摭拾筆錄中前後不符之片段記載，
    為認定事實之依據」（最高法院51年臺上字第101 號判例參
    照）；次按「民事訴訟法第222條第2項規定，得心證之理由
    ，應記明於判決，故法院依自由心證判斷事實之真偽時，所
    斟酌之辯論意旨及調查證據之結果，其內容如何，不記明於
    判決，即為同法第466條第6款所謂判決不備理由」（最高法
    院30年上字第314號判例參照）。
  (二)上訴人主張：本合建契約之性質屬「承攬」與「互易」之混
    合契約（最高法院94年度台上字第296 號判決參照）。上訴
    人負交付移轉59% 所有權土地，被上訴人負承攬完成「土地
    面積約270 坪」、「地上七樓，地下二樓」、「住商綜合大
    樓」之建物，兩造就建物為比例分配。本建案被上訴人委請
    仲介與江家、葉家、李家三家地主，分別洽商簽約，被上訴
    人負責整體建物之施工承攬；建物完工後，建商分配 59%，
    地主分配 41%。地主三戶各別與建商簽約，地主間權利各自
    獨立。故建商就地主之責任有：1.整合三戶土地、興建建物
    。2.分配建物 41%予各住戶。地主對建商則負各自交付土地
    供建商建屋，移轉 59%土地產權予建商。故「各戶與建商」
    、「建商與各戶」之債權債務係彼此獨立，此由被上訴人分
    別於桃園、台中獨立訴訟應足證明。至於上訴人除丁○○外
    提供共有土地供被上訴人興建，負連帶給付義務，應成立連
    帶債務。原判決認上訴人係可分債務，而非連帶債務，似有
    適用法令不當之違法。
  (三)系爭合建土地及地上未辦保存登記之建物，係上訴人丙○○
    、江和遇、乙○○三人祖先所留。因丁○○女性、未婚，故
    所有祖產均登記丙○○父親所有，嗣由丙○○三人共同繼承
    ，又因丙○○三兄妹自幼失依（父歿、母離）由姑姑丁○○
    一人獨立扶育成年，故房地改建始由年邁姑姑同行簽名，此
    可調閱土地原始謄本自明。丁○○非土地所有權人，非房屋
    所有權人，故丁○○並未在97.09.26終止合建契約上簽名、
    用印，兩造亦未將非地主丁○○列為終止合建契約之當事人
    ，原判決因丁○○合建契約簽名，誤江調妹係房屋單獨所有
    權人，顯有誤會。則原判決引97.09.26、協議書第3 條約定
    「雙方保留過去因合建所生必要費用或損失之請求權」判令
    丁○○給付賠償，容有誤會。
  (四)按「債務人非依債務本旨實行提出給付者，不生提出之效力
    ，為民法第235 條所明定。物之交付義務人所提出交付之物
    與契約訂定之內容不符者，不得謂為依債務本旨提出，自不
    生提出之效力，債權人拒絕受領，即不負遲延責任」，最高
    法院31年上字第2481號判例參照；次按「債務人非依債務本
    旨實行提出給付者，不生提出之效力，民法第235 條前段定
    有明文。是以承攬人所提出交付之工作物，與契約訂定之內
    容不符者，不得謂為為依債務之本旨提出，自不生提出之效
    力，定作人得拒絕受領」，最高法院84年度臺上字第3002號
    判決參照。
  (五)本件兩造合建契約係「互易」、「承攬」之混合契約，被上
    訴人承攬施工之建物為江家、李家、葉家三戶土地合併之「
    土地面積270 坪」、「地上七層、地下二層」、「住商綜合
    大樓」；被上訴人簽約後所提合建案，「土地面積119 坪」
    、「地上八樓」、「店舖」，顯非依債務本旨而給付。債務
    人未依債務本旨而為給付，致債權內容不能實現，此履行障
    礙事由係可歸責於債務人，依民法第220 條係屬債務不履行
    ，又「給付無確定期限者，債務人於債權人定有期限者，債
    務人自期限屆滿時起，負遲延責任」，民法第229條第2.3項
    定有明文。本件上訴人於合建簽約後九個月，於97.02.12函
    催告履約，再於97.04.23第二次函催履約，嗣於97.07.04始
    終止合建契約，被上訴人受定期履約催告仍未履行，應負遲
    延違約責任，原判決俱未詳予審認，而對被上訴人未依約履
    行之違約責任，亦未詳予敘明，有適用法令不當之違法。
  (六)上訴人不願多事，善意協商給付310 萬元為解約條件，為被
    上訴人所拒。於97.09.26同意先退還150 萬元保證金，但保
    留雙方因合建所生損失請求權。按和解旨在終止紛爭，避免
    事件衝突擴大，原審竟以：「如原告違約，為何被告未向原
    告求償？反先行加倍返還保證金，有違常情」作為違約責任
    之分析，如此，和解退讓即屬理虧、違約，則所有紛爭只有
    訴訟，不應和解、退讓，豈是止訟息爭之和解本意？
  (七)本案可歸責於被上訴人無履行三戶合併協議，竟私自變更契
    約內容，已違合建契約第8條第5款，且沒收之保證金抵充被
    上訴人拆屋、整地之費用支出，尚有餘額，何來賠償之理？
四、被上訴人主張95年間上訴人及訴外人葉家、李家三戶地主透
    過仲介潘君行、賴志祺，與被上訴人洽談合建事宜，被上訴
    人與上訴人等乃於96年5月6日簽訂系爭合建契約，由上訴人
    等提供坐落桃園縣中壢市○○段中壢老小段5-5、5-10 地號
    之系爭土地予被上訴人興建地上七層、地下二層之住商綜合
    大樓，雙方並約定，地上層房屋由被上訴人分得允建面積之
    59%，上訴人等分得允建面積之41%，地下層由被上訴人分得
    地下室允設車位之59%，上訴人等分得允設車位之41%。嗣兩
    造於97年9 月26日簽訂協議書終止系爭合建契約，上訴人等
    退還被上訴人履約保證金150萬元，其中第3條並約定：「雙
    方保留過去因合建所生必要費用或損失之請求權」等事實，
    除上開系爭5-5、5-10 地號二筆土地所有人係上訴人丙○○
    、江和遇、乙○○三人共有，上訴人丁○○非提供土地合建
    之當事人外，均為兩造所不爭執，且有土地登記第二類謄本
    、系爭合建契約、97年9 月26日協議書等影本附卷可稽，堪
    信為真實。惟就被上訴人主張兩造簽訂系爭合建契約後，上
    訴人等未依系爭合建契約之約定，而違約要求提高分配比例
    至45% ，為被上訴人所拒後，上訴人等即主張解除合建契約
    不再合建，兩造並於97年9 月26日簽訂協議書終止系爭合建
    契約，因上訴人等解除契約已構成違約，應依系爭合建契約
    書第8條第4項、協議書第3 條約定加倍返還保證金及負責賠
    償損失各節，則為上訴人所否認，並以前揭情詞抗辯。是以
    本件兩造爭執之重點，乃系爭合建契約之終止，究竟係上訴
    人等違約要求提高分配比例至45% ，為被上訴人所拒？抑因
    被上訴人對於合併之建案進度嚴重遲延，被上訴人應負遲延
    責任，而屬可歸責於被上訴人之事由？爰分析審酌如下：
  (一)兩造於97年9 月26日所簽協議書，其內容載明：「茲為終止
    合建契約，達成協議如后：：：」，據此，被上訴人雖主張
    係「解除」合建契約，然揆其真意應係指「終止」契約，是
    本件兩造應係合意終止系爭合建契約，合先敘明。而對於兩
    造合意終止系爭合建契約，被上訴人主張係上訴人違約欲提
    高建物分配比例一事，被上訴人所舉證人賴志騏於98年12月
    18日在原審結證：「（問：後來為何沒有蓋成？）葉家先簽
    訂合建契約，後來江家（即上訴人等）也有簽約：：：李家
    沒有訂合建契約，是因為建物分配比例談不攏，因江家與李
    家地主都要調高到45% ，所以建商就不同意，合建契約就沒
    有再繼續進行」、「（問：是何家先不同意？）我不清楚，
    後來兩家都不同意分配比例」、「（仲介曾經找三家開會？
    ），有，但沒有三家同時來：：：我都有在場。他們協商的
    內容都是分配比例的問題。丁○○與當兵的江和遇都有到場
    」（原審98年12月18日言詞辯論筆錄）等語。查證人賴志騏
    為本件合併建案之仲介人之一，對於系爭合建契約之簽訂及
    合建過程自有一定程度之參予與瞭解。且其係本件合建之仲
    介人，就合建契約之簽訂即可獲得約定之服務報酬，與兩造
    間並無其他任何利害關係存在，應無偏袒任何一方之道理及
    必要，是其上開證詞，自堪以採信。兩造既於系爭合建契約
    約定建物分配比例為被上訴人分得59%，上訴人分得41%，而
    上訴人卻要求調高建物分配比例為45% ，致合建契約無法再
    繼續進行，顯然係上訴人違約。
  (二)上訴人雖抗辯稱其終止系爭合建契約係因可歸責於被上訴人
    對於合併之建案進度嚴重遲延，與全部地主無法達成合併建
    案，被上訴人應負遲延責任云云。惟系爭合建契約並未明文
    約定被上訴人就合建案之營造期限，且被上訴人係分別與每
    戶簽訂合建契約，則上訴人以全部地主無法達成合併建案，
    被上訴人無法整合地主，遲延履行合建長達九個月為由，認
    被上訴人應負遲延責任，顯屬無據。又被上訴人於系爭合建
    契約簽訂後，於96年9 月21日與林文光建築師事務所簽訂委
    任契約，委任林文光建築師擔任合建之五筆土地規劃設計及
    監造事務，此有被上訴人提出之委任契約書及林文光建築師
    提出之設計圖為證。且據林文光建築師於98年12月18日在原
    審結證：「（問：本件李家、葉家、江家（即上訴人等）三
    家地主與被上訴人合建，是你規劃設計？）是的。我不清楚
    地主是何家，建商給我土地的範圍，我就按照土地的面積規
    劃，印象中是二百多坪，當初我按照這個面積設計住商大樓
    」、「（問：何時受委託設計？）有契約書，是在96年9 月
    21日訂約的」、「（問：設計圖有無劃完成？）提出設計圖
    。當初規劃地上七層，地下二層。設計圖是在96年9 月間第
    一次劃完成的，後來土地有變化，圖面再修改，所以有多個
    版本，地主不同意時，就去掉一半63.71 平方公尺，後來再
    去掉一半，總共有五個版本，最後無法再蓋大樓。就土地的
    變化應為四個版本，因第二個版本有二個圖樣，有更改店鋪
    （二、三為同一個土地範圍）」、「（問：第一版本的樓房
    是否地上七層，地下二層，為何建商委託的是地上八層，地
    下二層？）規劃設計時，必須法定，七、八層沒有多大差異
    ，我們只是看建築的總面積，最早建商與我談時，是地上八
    ，地下二。後來我與建商討論後，如果地上八樓必須要有二
    支直通的樓梯，如果是七樓，就不必，因為這是法令規定的
    」（原審98年12月18日言詞辯論筆錄）等語。足見被上訴人
    於於系爭合建契約簽訂後，即積極履行系爭合建契約，委任
    建築師負責規劃設計本合建案，並無遲延履行合建契約之情
    形。
  (三)又依前揭證人林文光建築師所述，其受託規劃設計本合建案
    後，即已提出完成之設計圖，嗣後因土地面積有變化，而前
    後共設計有五個版本，係因土地範圍之變更，無法再繼續蓋
    住商綜合大樓，而更改設計為地上七層，地下二層之店鋪。
    而參諸證人賴志騏所證：「是因為建物分配比例談不攏，因
    江家與李家地主都要調高到45% ，所以建商就不同意，合建
    契約就沒有再繼續進行」，應與土地面積變化，造成多個設
    計版本有關。本合建案當初規劃興建地上七層、地下二層之
    住商綜合大樓，但因江家、葉家、李家三家地主，其中包括
    上訴人之江家與李家地主違約要求調高建物分配比例未果，
    而拒絕辦理合建土地之合併，致使被上訴人就本合建案之設
    計圖一再變更，仍無法順利整合達成合併建築，此乃不可歸
    責於被上訴人之事由，被上訴人不應負遲延責任。
五、按「解除權之行使，不妨礙損害賠償之請求」、「第258 條
    及第260 條之規定，於當事人依法律之規定終止契約者，準
    用之」，民法第260條、第263條分別定有明文。如前所述，
    本件兩造間之系爭合建契約，係因可歸責於上訴人等之事由
    ，經兩造於97年9 月26日簽訂協議書合法終止，依系爭合建
    契約第8條第4項約定：「如因可歸於甲方（即上訴人等）之
    事由致不履行或不能履行本契約之約定時，甲方除加倍返還
    從乙方（即被上訴人）所收取之保證金及已代墊總金額外，
    並對乙方因履約所生之一切損失，負責賠償」，另依協議書
    第3 條約定：「雙方保留過去因合建所生必要費用或損失之
    請求權」。是以，上訴人除應加倍返還保證金外，被上訴人
    並得請求上訴人等賠償被上訴人因履約所生之必要費用或損
    失。茲就被上訴人請求之項目及金額，分別審說明如下：
  (1)加倍返還之保證金150 萬元：查被上訴人於系爭合建契約簽
    約時，已支付上訴人等150 萬元之履約保證金，上訴人等則
    於簽訂終止合建契約之協議書時，將已收取之150 萬元保證
    金退還被上訴人，為兩造所不爭執。則被上訴人主張依系爭
    合建契約第8條第4項約定，請求上訴人加倍返還從被上訴人
    所收取之保證金150萬元，即屬有據，應予准許。
  (2)支付林文光建築師事務所之酬金16萬元：被上訴人主張簽訂
    系爭合建契約後，於96年9 月21日與林文光建築師事務所簽
    訂委任契約書，委任其規劃、設計及監造本合建案，並已支
    付設計費用32萬元，此據證人林文光建築師於98年12月18日
    在原審證述屬實。而對於支付林文光建築師事務所之酬金，
    被上訴人主張因尚與另一戶地主（葉金輝等4 人）合建，上
    訴人等應負擔二分之一即16萬元。上訴人等就此雖抗辯稱依
    兩造合建契約，被上訴人需提供建築所需技術及資金，而建
    築師的費用，是被上訴人履行合建之必要費用，不應由地主
    負擔云云。惟被上訴人委任建築師規劃、設計及監造本合建
    案，並完成設計圖，既係為履行系爭合建契約之必要前置作
    業費用，而非屬「被上訴人需提供建築所需技術及資金」之
    範圍，係被上訴人因履約所生之必要費用，現因可歸責於上
    訴人等之事由，致終止系爭合建契約，上訴人等自應負擔被
    上訴人此部分支出之必要費用。查系爭合建契約提供土地之
    地主原有三戶，亦設計規劃此三戶地主土地合併成二百多坪
    土地建造住商大樓，則上訴人等應負擔三分之一設計費，即
    為106,666 元。是被上訴人得向上訴人等請求之上開建築師
    事務所酬金之數額上限即為106,666元。
  (3)土地仲介佣金40萬元：被上訴人主張與仲介潘君行、賴志騏
    於96年2月8日簽訂土地仲介佣金契約書，報酬250 萬元，被
    上訴人於簽訂合建契約時已支付每人40萬元，計80萬元，被
    上訴人請求上訴人等支付半數即40萬元。查被上訴人已支付
    仲介潘君行、賴志騏各40萬元佣金一事，業據提出土地仲介
    佣金契約書一份、支票二紙、收據一紙等影本為證，並經證
    人賴志騏於於98年12月18日在原審證述屬實。上訴人雖辯稱
    仲介費是土地仲介與建商即被上訴人之約定，非為上訴人利
    益支出，被上訴人並無為上訴人等支出任何仲介費，其請求
    上訴人等給付仲介費依法不合云云。然本件土地仲介為兩造
    簽訂系爭合建契約之前提要件，自屬為雙方利益及達成系爭
    合建契約之必要支出，現因可歸責於上訴人等之事由，致終
    止系爭合建契約，上訴人等自應負擔被上訴人此部分支出之
    必要費用。惟系爭合建契約提供土地之地主原有三戶，則上
    訴人等應負擔三分之一，即為266,666 元。是被上訴人得請
    求土地仲介佣金之數額上限為266,666元。
  (4)以上被上訴人得請求之項目及金額為保證金150 萬元、建築
    師事務所酬金106,666元、仲介佣金266,666元，共計1,873,
    332元。
六、本件兩造間所簽訂之系爭合建契約書，係由上訴人丙○○、
    江和遇、乙○○提供其三人共有，應有部分各三分之一，坐
    落桃園縣中壢市○○段中壢老小段5-5、5-10 地號之系爭土
    地二筆予被上訴人興建房屋，上訴人丁○○並非該系爭土地
    之所有人，有卷附之土地登記謄本可稽。雖該土地上有未辦
    保存登記之建物，然據上訴人等陳明，該建物亦係上訴人丙
    ○○、江和遇、乙○○三人祖先所留。因丁○○女性、未婚
    ，故所有祖產均登記丙○○三兄妹父親所有，嗣由丙○○三
    兄妹共同繼承，又因丙○○三兄妹自幼失依（父歿、母離）
    由姑姑即上訴人丁○○獨立扶育成年，故房地改建始由上訴
    人丁○○同行簽名等情。查上訴人丁○○非土地所有權人，
    亦非房屋所有權人，且其未在97.09.26終止合建契約上簽名
    、用印，足見兩造並未將非地主之上訴人丁○○列為終止合
    建契約之當事人，既非提供土地與被上訴人合建之一方，被
    上訴人自無對其請求加倍返還保證金，及賠償履約所生之必
    要費用或損失之道理。是以，本件被上訴人對上訴人丁○○
    起訴請求給付，顯屬無據，不應准許。
七、綜上所述，原審以本件因可歸責上訴人等之事由，致系爭合
    建契約終止，被上訴人主張依系爭合建契約第8條第4項、協
    議書第3 條之約定，及依民法第260條、第263條之規定，請
    求上訴人等加倍返還保證金，及賠償已支出之必要費用共計
    1,873,332元，為有理由，而判命上訴人每人應給付468,333
    元，及自起訴狀繕本送達翌日即98年10月10日起至清償日止
    ，按年息5%計算之利息，並為准免假執行之宣告。其中關於
    上訴人丁○○部分，即有未合。上訴人丁○○指摘原判決此
    部分不當，為有理由，應予廢棄改判，駁回此部分被上訴人
    在第一審之訴及假執行之聲請。至原審判命上訴人丙○○、
    江和遇、乙○○三人給付部分，則無違誤。此部分上訴意旨
    指摘原判決不當，求予廢棄改判，為無理由，其上訴應予駁
    回。
八、本件事證已臻明確，兩造所提其餘攻擊防禦方法及舉證，與
    判決結果不生影響，爰不一一論述。
九、據上論結，本件上訴為一部有理由，一部無理由，依民事訴
    訟法第449條第1項、第450條、第79條、第85第1項前段，判
    決如主文。
中    華    民    國    99    年    6     月    29    日
                民事第五庭    審判長法  官  童有德
                                    法  官  王重吉
                                    法  官  古金男
以上正本係照原本作成。
不得上訴。
                                    書記官  瑞芳
中    華    民    國    99    年    6     月    29    日
                                                      Ｖ

司法院資訊處製作；財團法人民間司法改革基金會備份。
